臺灣高等法院臺中分院民事判決　九十一年度保險上字第三號
　　　上　訴　人　乙○○
　　　　　　　　　丁○○
　　　法定代理人　王得山
　　　訴訟代理人　甲○○
右當事人間請求損害賠償事件，上訴人對於中華民國九十年十一月二十九日臺灣南投
地方法院九十年度訴字第四三八號第一審判決，提起上訴，本院判決如左：
    　主　    文
上訴駁回。
第二審訴訟費用由上訴人負擔。
    　事　    實
甲、上訴人方面：
一、聲明：求為判決：
（一）原判決不利於上訴人部分廢棄。
（二）前項廢棄部分請求判決駁回被上訴人在第一審之訴。
二、陳述：除與原判決記載相同者，茲引用之外，補稱：
（一）肇事汽車實質上並非上訴人丁○○所有，而係上訴人乙○○借用丁○○名義購
      買，丁○○並未直接或間接占有該汽車，均為乙○○實際占有使用，且該汽車
      亦經台灣省公路局台中區監理所南投監理站吊銷車籍行車執照及車牌，上訴人
      乙○○為實際車輛所有權人，其使用車輛根本無需任何人之允許，且該車已遭
      吊銷牌照，任何人均不得使用，上訴人丁○○更無允許其違法使用之理，故依
      強制汽車責任保險法第三十九條第二項及第五項之規定，上訴人丁○○既非肇
      事汽車之實際所有人，更無權允許乙○○使用該汽車，被上訴人即不得向上訴
      人丁○○求償本件系爭補償金。
（二）依強制汽車責任保險法第三十九條第二項、第五項規定，特別補償基金於給付
      補償金後，得向之求償之對象，除加害人外，並得向汽車所有人求償，但汽車
      所有人並非實際所有人或未允許加害人使用其汽車者，補償基金即不得向汽車
      所有人求償，前開法條文義規定綦詳。本件上訴人乙○○所駕駛牌號ＩＧ─八
      四二二號小貨車，係乙○○於八十八年三月四日以新台幣（下同）捌萬元正向
      東昇汽車商行所購買，此有汽車買賣合約書及乙○○領款支付該車價金之存摺
      影本呈卷可資為據，是本件小貨車雖於監理機關登記上訴人丁○○為其「車主
      」之名義，但實際所有人為上訴人乙○○，要無庸疑。何況小貨車為動產，而
      動產之所有權，並不以登記為得喪之效力，而以合法取得實際占有為所有權之
      依據。本件小貨車自上訴人乙○○承購後，即由出賣人東昇汽車商行直接點交
      與乙○○占有使用，從未交付與上訴人丁○○占有，上訴人丁○○僅為車籍登
      記名義人而已，既非出資購買更非占有動產（汽車）之所有人，原判決竟引用
      海商法關於船舶所有權移轉，非經登記不得對抗第三人之規定，並肆意解釋汽
      車車籍之登記，雖不若不動產採絕對登記主義，必須經登記方生效力，惟關於
      汽車車籍之登記，則採登記對抗主義。然遍查我國有關動產車籍之所有權等法
      則，並未發現有關汽車車籍之登記係採登記對抗主義之規定，否則汽車車籍登
      記之規定，即應如海商法及船舶登記法明定船舶所有權之移轉，非經登記不得
      對抗第三人，以明登記對抗主義。是原判決顯有適用法則不當之違誤。
（三）原判決認當事人為迴避上開規定限制，乃以信託之方式，將所購買之自用小貨
      車登記於具備上開資格之人之名下，雙方成立信託契約關係，然在雙方信託關
      係未經終止或解除前，該登記為自用小貨車之所有人，仍屬汽車所有人，自不
      得以其與汽車占有間信託之內部關係，對抗信賴登記之第三人。是上訴人丁○
      ○所辯並不足採。原判決此項論斷將委託人與受託人之身分混淆不清，究竟上
      訴人丁○○為委託人或受託人，令人百思莫解，倘謂上訴人丁○○因登記為汽
      車所有人即屬汽車所有人，則原判決何必引用「申領自用小貨車牌照審核規定
      」，認定「當事人（指上訴人乙○○）為迴避上開規定限制，乃以信託之方式
      ，將所購買之自用小貨車登記於具備資格之人（即上訴人丁○○）之名下，雙
      方成立信託關係，」是其此項認定上訴人丁○○應為受託人，系爭自小貨車應
      屬上訴人乙○○為實際所有人（即委託人），已臻酌然。然依上開信託法第一
      條之規定，委託人應將信託財產移轉與受託人或為其他處分，始成立信託關係
      ，但上訴人乙○○自購買系爭自用小貨車以來，僅將汽車所有人名義登記為上
      訴人丁○○而已，並未將汽車移轉點交與丁○○占有管理或為其他處分，顯未
      構成信託關係之要件，何況契約之成立，必須當事人意思表示一致為要件，而
      本件自用小貨車車籍登記為上訴人丁○○之名義，上訴人乙○○與丁○○間並
      無成立信託關係之意思表示，僅如原判決所認定之「當事人為迴避上開規定限
      制，將所購置之自用小貨車登記於具備上開資格之人之名下」之「借名登記而
      已。
（四）汽車之登記，僅係登記牌照為目的，並非登記所有權為目的，尤其汽車牌照受
      註銷之處分（裁決），係監理機關逕予登記註銷，非以汽車所有權人繳送號牌
      及行車執照始生註銷登記之效力。原判決以肇事小貨車雖經裁決註銷牌照，惟
      尚未註銷登記，顯屬故意曲解法令。本件肇事小貨車既經監理機關裁決逕予登
      記註銷牌照，則已形同一堆廢鐵，所有人僅占有該車體之所有權而已，並無權
      為汽車之使用，即任何人除重新領牌外，均不得任意駕駛該小貨車，於此情形
      下，倘謂上訴人丁○○為該小貨車之實際所有人，亦無權為自己或允許任何人
      再使用該小貨車，何況該小貨車實際為上訴人乙○○所購置，自購置後始終均
      由乙○○占有使用支配，上訴人乙○○使用該小貨車當然無須經上訴人丁○○
      之允許，即肇事小貨車既經裁決註銷牌照登記，則不論所有人或任何人均不得
      再駕駛該小貨車，何況該小貨車之實際占有人及支配人均為上訴人乙○○，其
      更無須得上訴人丁○○之允許始得使用該汽車，故依強制汽車責任保險法第三
      十九條第二項第五項之規定被上訴人亦不得向上訴人丁○○求償，殊無庸疑。
（五）綜上所述，被上訴人給付補償金未經徵得上訴人之意思，亦未說明給付金額之
      依據，顯無向上訴人求償之理由，上訴人丁○○既非肇事小貨車所有人，且肇
      事小貨車於肇事時業經監理機關裁決逕予登記註銷牌照，屬不得使用之汽車，
      上訴人丁○○無權允許他人使用該小貨車，而係上訴人乙○○擅自違法使用，
      被上訴人亦不得向上訴人丁○○求償。
三、證據：援用第一審所提證據。
乙、被上訴人方面：
一、聲明：求為判決：駁回上訴。
二、陳述：除與原判決記載相同者，茲引用之外，補稱：
（一）上訴人丁○○為肇事汽車所有人，應負投保強制汽車責任保險之義務。
  １、按強制汽車責任保險投保義務之確保，各國立法例均以汽車監理作業配合之，
      亦即以交通監理證件之發放為手段，使汽車在未投保本保險前不得取得監理之
      相關證件。故於交通監理作業上，證照發放之請領人乃最易確定，而依一般情
      形，申請發照之登記名義人通常為汽車所有人，故以所有人為強制投保對象最
      易確認，通常本法所稱之汽車所有人即指在交通監理作業上，行車執照之車主
      而言。
  ２、再按汽車為動產，依民法物權篇之規定，以合法取得實際占有為所有權之依據
      。惟因車、船等動產，其具有流動性，且價值較鉅，為管理上方便，關於船舶
      乃依海商法第九條規定船舶所有權之移轉，非經登記，不得對抗第三人；而關
      於汽車所有權，則設由監理機關登記管理，故汽車之登記，則係採登記對抗主
      義。換言之，依監理機關所登記之汽車所有人，不得以其非所有權人為理由，
      對抗因信賴監理機關登記之第三人。故被上訴人依強制汽車責任保險法第三十
      九條第二項對汽車所有人求償時，仍應以監理機關登記之車主為所有人。
（二）上訴人之過失責任已經刑事判決認定。即本件車禍事故已由台灣南投地方法院
      九十年度交易字第二Ｏ號、鈞院九十年度交上易字第一Ｏ二一號刑事庭判處上
      訴人乙○○有期徒刑六個月在案，上訴人乙○○過失責任，洵堪認定。
（三）補償金係採無過失定額給付，被上訴人已依強制汽車責任保險法第二十五條第
      一項第三款規定及強制汽車責任保險給付標準第六條之規定，給付已死亡之被
      害人張再亨之繼承人張正界一百二十四萬七千元，強制汽車責任保險法第二十
      五條之立法理由，係為保障車禍事故之受害人，求保險給付之迅速明確，特以
      定額給付之方式列舉給付項目，用於取代民法第一百九十二條至第一百九十五
      條之損害賠償範圍，此項定額即強制汽車責任保險中之法定最低保險金額。易
      言之，法定最低保險金額即法律擬制損害賠償之最低金額，故只要受害人符合
      強制汽車責任保險法之要件，即可依法獲得定額之補償，而死亡之給付一百四
      十萬元為法定最低損害金額，扣除繼承人已受領之農保給付後，故補償繼承人
      一百二十四萬七千元。
三、證據：除援用第一審所提證據外，補提強制汽車保險給付標準、繼承系統表等均
    影本各一件為證。
丙、本院依職權調閱台灣南投地方法院九十年度交易字第二Ｏ號、本院九十年度交上
    易字第一Ｏ二一號刑事案件卷宗。
    　理      由
一、上訴人財團法人汽車交通事故特別補償基金法定代理人丙○於訴訟中變更為王得
    山，有上訴人提出財政部台財保字第０九一０七五０七二０號函暨財團法人交通
    事故特別補償基金第二屆第十二次董事會會議記錄影本一件附卷可證，上訴人之
    法定代理人王得山依民事訴訟法第一百七十一條第一項、第一百七十五條之規定
    聲明承受訴訟，依法應予准許，合先敘明。
二、本件被上訴人起訴主張：上訴人乙○○於八十九年十二月二十七日上午八時五十
    分許，駕駛上訴人丁○○所有之車牌號碼ＩＧ─八四二二號自用小貨車，沿南投
    縣中寮鄉鄉林巷投十七線之雙向二線道，由中寮村往永平村方向行駛，途經投十
    七線四七五公尺處時，本應注意行車速度，不得超過該路段之速限即時速四十公
    里，且汽車行進中，駕駛人應注意車前狀況，隨時採取必要之安全措施。而依當
    時天候晴，日間光線充足，路面乾燥、無缺陷及無障礙物，視距良好，又無不能
    注意之情形。詎其能注意竟未注意，猶貿然以時速四、五十公里之速度超速行駛
    ，且疏未注意車前狀況，適有訴外人張再亨騎乘腳踏車，沿上開路段同向車道之
    右側路邊行駛在前，上訴人乙○○因一時閃煞不及，致其所駕駛上開自用小貨車
    右前燈、保險桿等處，與張再亨所騎乘之腳踏車後座（即鐵製置物架）發生碰撞
    ，致訴外人張再亨倒地，受有顱內出血、頭部外傷及全身多處挫傷等傷害，經送
    醫急救後不治死亡。本件上訴人乙○○對於被害人張再亨之死亡間自有相當因果
    關係存在。而本件行車事故發生後，被上訴人依強制汽車責任保險法第三十八條
    第一項第二款規定，給付被害人張再亨之受益人張正界補償金一百二十四萬七千
    元，茲因上訴人乙○○所駕駛之車號ＩＧ─八四二二號自用小貨車發生事故時，
    並未依法投保汽車強制責任保險，故依強制汽車責任保險法第三十九條第二項規
    定，被上訴人得於前述補償範圍內，直接向加害人即上訴人乙○○及車輛所有人
    丁○○求償等情，求為判命上訴人給付一百二十四萬七千元，並加付法定遲延利
    息之判決。上訴人乙○○、丁○○則以：本件上訴人乙○○所駕駛車牌號碼ＩＧ
    ─八四二二號自用小貨車，係上訴人乙○○於八十八年三月四日以八萬元向訴外
    人東昇汽車商行所購買，是本件自用小貨車雖於監理機關登記上訴人丁○○為其
    「車主」之名義，但實際所有人為上訴人乙○○。更何況自用小客車為動產，而
    動產之所有權，並不以登記為得喪之效力，而以合法取得實際占有為所有權之依
    據。本件自用小貨車自上訴人乙○○承購後，即由東昇汽車商行直接點交予上訴
    人乙○○占有使用，從未交付與上訴人丁○○，上訴人丁○○僅為車籍登記名義
    人而已，並非真正之汽車所有人。又本件自用小貨車之車籍、行車執照、車牌等
    ，因上訴人乙○○未依規定按期檢驗，於八十九年十一月間已經台灣省公路局台
    中區監理所南投監理站依法予以吊銷車籍、行車執照及車牌，是本件自用小貨車
    已屬無車主不得使用之車輛，上訴人丁○○亦非該車之所有人，故不負本件賠償
    責任等語，資為抗辯。
三、被上訴人主張上訴人乙○○於八十九年十二月二十七日上午八時五十分許，駕駛
    車牌號碼ＩＧ─八四二二號自用小貨車，在南投縣中寮鄉鄉林巷投十七線四七五
    公尺處，因超速駕駛，且未注意車前狀況之過失，致其所駕駛上開自用小貨車右
    前燈、保險桿等處，與訴外人張再亨所騎乘之腳踏車後座（即鐵製置物架）發生
    碰撞，致訴外人張再亨倒地，受有顱內出血等傷害，經送醫急救後不治死亡之事
    實，業據被上訴人提出相驗屍體證明書影本一件、台灣南投地方法院九十年度交
    易字第二０號刑事判決影本一件附卷為證。又被害人張再亨確因本件車禍而受有
    顱內出血等傷害致不治死亡，亦經臺灣南投地方法院檢察署檢察官督同檢驗員相
    驗屬實。上訴人乙○○超速行駛，並疏未注意車前狀況，因而肇事，致被害人張
    再亨傷重不治死亡，足證其確有過失，且其過失行為與被害人張再亨死亡間具有
    相當因果關係。上訴人乙○○前開過失致死之犯行，業經原審法院刑事庭以九十
    年度交易字第二０號及本院刑事庭以九十年度交上易字第一０二一號判處有期徒
    刑決六月確定，有該判決影本各一件在卷可憑，復經本院調閱上開刑事案件卷宗
    審認無訛，是被上訴人上開主張足認為真實。
四、又查：被上訴人主張上訴人乙○○所駕駛之車號ＩＧ─八四二二號自用小貨車發
    生事故時，並未依法投保汽車強制責任保險，而被上訴人於本件行車事故發生後
    ，被上訴人依強制汽車責任保險法第三十八條第一項第二款規定，於九十年二月
    二十三日給付被害人張再亨之受益人張正界補償金一百二十四萬七千元之事實，
    則據被上訴人提出補償理算書二紙、收據影本一件附卷為證，上開事實亦為上訴
    人二人所不否認，堪認為真實。按特別補償基金於補償金額範圍內，得直接向加
    害人求償，強制汽車責任保險法第三十九條第二項定有明文。本件被上訴人既已
    依強制汽車責任保險法第三十八條第一項第二款規定，給付被害人張再亨之受益
    人張正界補償金一百二十四萬七千元，自得依前開規定，轉向肇事之汽車駕駛人
    即上訴人乙○○求償。
五、上訴人丁○○雖辯稱依汽車責任保險法第三十九條第二項及第五項之規定，伊非
    肇事汽車之實際所有人，更無權允許上訴人乙○○使用該汽車，被上訴人即不得
    向伊求償本件系爭補償金，且上訴人乙○○所駕駛自用小貨車，係上訴人乙○○
    於八十八年三月四日以八萬元向訴外人東昇汽車商行所購買，由東昇汽車商行直
    接將該自用小貨車點交予上訴人乙○○占有使用，因上訴人乙○○未具備上開職
    業，無法請領自用小貨車牌照，乃將上開自用小貨車登記於伊之名下，實際上上
    開自用小貨車從未交付與伊占有使用，伊僅為車籍登記名義人而已，自不負任何
    賠償責任，況肇事小貨車業已註銷牌照，應不屬於任何人所有云云。惟按動產固
    以占有為其所有權之表徵，並不以登記為其生效要件，因車、船等動產，具有流
    動性，且價值較鉅，為管理上之方便，關於船舶乃依海商法第九條規定船舶所有
    權之移轉，非經登記，不得對抗第三人；而關於汽車所有權，則設由監理機關登
    記管理，故汽車車籍之登記，雖不若不動產採絕對登記主義，必須經登記方生效
    力，惟關於車籍之登記，則係採登記對抗主義。換言之，依監理機關所登記之汽
    車所有人，不得以其非所有權人為由，對抗因信賴監理機關登記之第三人。至於
    監理機關所登記之汽車所有人，與實際之所有權人或占有人有異時，則屬其內部
    之關係，自不得以該內部關係，對抗信賴監理機關登記之第三人。本件車牌號碼
    ＩＧ─八四二二號自用小貨車於肇事時，在監理機關登記為上訴人丁○○所有，
    此為上訴人所不爭之事實，並經原審依職權向交通部公路局台中區監理所南投監
    理站調取該車之車籍異動資料核閱屬實。本件依申領自用小貨車牌照審核規定，
    個人須從事農、畜牧、養殖、漁、家庭手工藝、木工：：：等工作，方可請領自
    用小貨車之牌照，而當事人為迴避上開規定限制，乃以借名登記之方式，將所購
    置之自用小貨車登記於具備上開資格之人之名下，雙方成立借名契約關係，上訴
    人乙○○為占有使用人，上訴人丁○○為登記名義人，然在雙方借用關係未經終
    止或解除前，該登記為自用小貨車之所有人丁○○仍屬汽車所有人，自不得以其
    與汽車占有人間借名登記之內部關係，對抗信賴登記之第三人。是上訴人丁○○
    所辯上開各節，並不足採。上訴人丁○○復辯稱：本件自用小貨車之車籍、行車
    執照、車牌等業經交通部公路局台中區監理所南投監理站裁決註銷云云。惟依交
    通部公路局台中區監理所南投監理站檢送原審該車號ＩＧ─八四二二號自用小貨
    車車籍異動資料，經該監理站九十年十一月八日（九十）中監投字第九０一一九
    ０五號函所附之註銷登記書及重領Ｗ８─五一四九號新領牌照登記書影本所載，
    本件上訴人丁○○所有之系爭車號ＩＧ─八四二二號自用小貨車，固於八十九年
    十一月十四日起已經交通部公路局台中區監理所南投監理站裁決註銷，惟依該裁
    決書所載，上訴人丁○○（即車主）應向監理機關繳送號牌及行車執照以辦理註
    銷，而上訴人丁○○則遲至九十年二月二日始持上開車號之號牌及行車執照前往
    監理機關辦理註銷登記，旋於九十年二月五日復由上訴人乙○○前往辦理重領車
    牌，其新車牌號碼為Ｗ８─五一四九號。由此可知本件上訴人乙○○駕駛系爭自
    用小貨車肇事時，該自用小貨車雖經裁決註銷牌照，惟尚未經註銷登記，該自用
    小貨車之所有人仍登記為上訴人丁○○，是本件上訴人丁○○所辯，亦不足採。
    按特別補償基金於補償金額範圍內，得直接向加害人或汽車所有人求償，強制汽
    車責任保險法第三十九條第二項定有明文。本件上訴人丁○○既係汽車肇事時之
    汽車所有人，而被上訴人已依強制汽車責任保險法第三十八條第一項第二款規定
    ，給付被害人張再亨之受益人張正界補償金一百二十四萬七千元，自得依前開規
    定，轉向肇事之汽車所有人即上訴人丁○○求償。
六、末按汽車交通事故發生時，受害人或其繼承人因肇事汽車非強制汽車責任險之被
    保險汽車，致未能依強制汽車責任保險法規定向保險人請求給付保險金者，得在
    相當於強制汽車責任保險法規定之保險金額範圍內，向特別補償基金請求補償，
    強制汽車責任保險法第三十八條第一項第二款定有明文。同法第三十九條第二項
    並規定：「特別補償基金於補償金額範圍內，得直接向加害人或汽車所有人求償
    」，第五項則規定：「前四項對汽車所有人之規定，於加害人未經汽車所有人允
    許使用其汽車者，不適用之。」是特別補償基金於補償範圍內，得直接向汽車所
    有人求償為原則，倘加害人未經汽車所有人允許使用其汽車，則不得向汽車所有
    人求償為例外。依舉證分配原則，此等例外事由之存在，應由主張此事由存在，
    認不得求償之人即汽車所有人負責舉證。又上開第五項之立法理由稱：「於汽車
    遭竊或其他未經汽車所有人允許而由加害人自行駕車之情形，免除對汽車所有人
    之代位求償權，爰為第五項規定」，該項規定所稱：「加害人未經汽車所有人允
    許使用其汽車者」，自應依此立法理由而為解釋，係指遭竊或其他違反汽車所有
    人意志而使用汽車之情形而言。上訴人丁○○主張伊為車籍登記名義人而已，惟
    因不得對抗信賴登記之第三人，外觀上即應認為小貨車之所有人，既為小貨車所
    有人，就汽車遭竊或汽車所有人未允許加害人使用其汽車之有利事實未能善盡舉
    證之責，自不能解免其與上訴人乙○○所負不真正連帶賠償之責。被上訴人依強
    制汽車責任保險法第三十九條第二項規定，請求上訴人應給付一百二十四萬七千
    元，及自支付命令送達上訴人翌日即九十年六月二十一日起至清償日止，按年息
    百分之五計算之利息，為有理由，應予准許。又按連帶債務之成立，除經當事人
    間以契約約定外，須經法律規定始能成立。本件強制汽車責任保險法第三十九條
    第二項規定「特別補償基金於補償金額範圍內，得直接向加害人或汽車所有人求
    償」，並未規定汽車肇事之加害人與汽車所有人間須負連帶給付之責，自不得解
    為其負有連帶賠償責任。是本件被上訴人主張上訴人乙○○應與丁○○「連帶」
    給付本項補償金云云，於法不合，其此部分之請求應予駁回。唯上訴人依法對被
    上訴人各付全部給付義務，被上訴人請求共同給付，核無不合，應予准許。
七、綜上所述，本件被上訴人主張其得依法向加害人即上訴人李順進及肇事車輛所有
    人丁○○求償為可採，上訴人所辯非小貨車所有人或小貨車已註銷不負賠償責任
    云云均為無可取。依強制汽車責任保險法第三十八條第一項第二款及第三十九條
    第二項之規定，被上訴人自得請求上訴人賠償。從而，被上訴人本於強制汽車責
    任保險法第三十八條第一項第二款及第三十九條第二項之規定，請求上訴人給付
    壹佰貳拾肆萬柒仟元及自九十年六月二十一日起至清償日止按年息百分之五計算
    之法定遲延利息，為有理由，應予准許。是則原審判命上訴人如數給付，所持理
    由雖有不同，結論並無二致，應可維持。上訴意旨指摘原判決不當，求予廢棄改
    判，為無理由，應予駁回其上訴。
八、據上論結，本件上訴為無理由，依民事訴訟法第四百四十九條第一項、第七十八
    條、第八十五條第一項前段，判決如主文。
中　　　華　　　民　　　國　　九十一　　年　　　九　　　月　　　四　　　日
~B1民事第一庭審判長法　官　林陳松
~B2　　　　　　　　法　官　鄭金龍
~B3　　　　　　　　法　官　王重吉
右為正本係照原本作成。
不得上訴。
~B　　　　　　　　書記官　顏子良
中　　　華　　　民　　　國　　九十一　　年　　　九　　　月　　　六　　　日
                                                                        Ｈ
